臺灣高等法院民事判決
　　上　訴　人　甲○○
　　訴訟代理人　紀復儀律師
　　被　上訴人　乙○○
　　訴訟代理人　黃秋田律師
右當事人間請求損害賠償事件，上訴人對於中華民國九十二年九月三日臺灣桃園地方
法院九十一年度訴字第二二○一號第一審判決提起上訴，本院於九十三年一月六日言
詞辯論終結，判決如左：
    主      文
上訴駁回。
第二審訴訟費用由上訴人負擔。
    事      實
甲、上訴人方面：
一、聲明：
  (一)原判決不利於上訴人部分廢棄。
  (二)右廢棄部分，駁回被上訴人在第一審之訴。
  (三)第一審（確定部分除外）及第二審之訴訟費用由被上訴人負擔。
二、陳述：除與原判決記載相同者，茲引用之外，補述略稱：
  (一)上訴人在原審即引最高法院九十年台上字第一四三○號判決，主張被上訴人係終
    止兩造間之委任關係，並不溯及使終止前之法律關係失效，故上訴人受領被上訴
    人新台幣（除特別記明為「人民幣」者外，下同）一百三十二萬元，非無法律上
    理由。原審判決理由置之不理，逕以不當得利法律關係為有利於被上訴人之認定
    ，根本是判決不附理由，當然違背法令。
  (二)兩造間民國八十五年三月二十四日所為之協議書既已約定：「‧‧‧乙方（即上
    訴人）因故未如期交付人民幣四十萬元，經環球地產公司催告，並定下最後繳款
    期限至（
    於協議書所定之最後期限內將利息本金付與環球房地產公司，並代甲方（即被上
    訴人）取回房屋證，否則甲方之一切損失由乙方負責」等語，則：
    (1)上訴人所負之責任為取回被上訴人之房地產證，該部分已經上訴人交付，而為
      被上訴人所不爭執，則委任關係已因目的達成而消滅。
    (2)委任關係之最後期限既是上訴人需在（
      利息本金付與環球房地產公司，並代被上訴人取回房地證，否則被上訴人之一
      切損失由上訴人負責；該委任關係之期間亦應到前述期日即結束，被上訴人至
      九十一年十一月後始以起訴狀之繕本送達終止兩造之委任關係，惟委任關係早
      已結束，而無從終止。
三、證據：援用第一審所提證據為證。
乙、被上訴人方面：
一、聲明：
  (一)上訴駁回。
  (二)訴訟費用由上訴人負擔。
二、陳述：除與原判決記載相同者，茲引用之外，補述略稱：
  (一)根據雙方的協議書，上訴人的任務有二項，一是交款與環球房地產公司，另一是
    取回房屋證；上訴人一直沒有提出證據證明房款已經繳清，而事實上也還有人民
    幣二十四萬一千一百元未付，代表上訴人的工作還未結束，委任關係仍然存在。
三、證據：援用第一審所提證據為證。
    理      由
一、被上訴人起訴主張：其於八十四年間欲投資上訴人籌設之淮陰金鑫電子公司，乃
    交付上訴人股款新台幣四百四十八萬元，嗣因股份取得問題，上訴人原應退還被
    上訴人新台幣一百三十二萬元；適被上訴人欲向訴外人江蘇環球房地產開發有限
    公司（下稱：環球公司）購屋，兩造遂約定以前揭新台幣一百三十二萬元折算人
    民幣四十萬元，由上訴人代被上訴人支付房屋價金與環球公司；兩造並於八十五
    年三月二十四日簽訂協議書，約定上訴人應於八十五年五月十五日前，支付人民
    幣四十萬元與環球公司，並取回房屋證。嗣上訴人僅以其所有位於大陸地區江蘇
    省淮陰市環美小區Ａ棟三○一號房屋讓與環球公司，用以折抵買賣價金人民幣十
    五萬八千九百元；其餘人民幣二十四萬一千一百元則未依前述八十五年三月二十
    四日協議書之約定，代被上訴人履行給付義務，顯已違委任之約定，並因此致被
    上訴人遭受損害，被上訴人自有權依民法第五百四十九條第一項規定終止委任契
    約，並依民法第一百七十九條之規定，請求上訴人返還剩餘未付之金額，即人民
    幣二十四萬一千一百元（以一比四點二一之比率換算成新台幣為一百零一萬五千
    五百十三元）等語。（原判決就被上訴人請求七十九萬五千六百三十元部分，為
    被上訴人勝訴之判決，並駁回其餘部分之請求；上訴人就其敗訴部分提起本件上
    訴。而被上訴人就其敗訴部分，則未據聲明不服，不在本院審理範圍內）
二、上訴人則以：伊業以股權折讓之方式支付人民幣四十萬元與環球公司，且系爭委
    任契約因伊取回房屋證而告履行完畢，被上訴人已不得終止委任契約；縱被上訴
    人得以終止契約，亦僅向後發生效力，不溯及使上訴人於委任關係中受領之金錢
    成為無法律上之原因等語，資為抗辯。
三、被上訴人主張因投資籌設淮陰金鑫電子公司而交付股款新台幣四百四十八萬元與
    上訴人，嗣兩造協議被上訴人退出部分股份，上訴人並應退還被上訴人新台幣一
    百三十二萬元；適被上訴人欲向訴外人環球公司購屋，兩造於八十五年三月二十
    四日簽訂協議書，約定上訴人應於八十五年五月十五日前，以前揭新台幣一百三
    十二萬元款項折算人民幣四十萬元，支付人民幣四十萬元與環球公司，並取回房
    屋證。委任契約成立後，上訴人僅以其所有位於大陸地區江蘇省淮陰市環美小區
    Ａ棟三○一號房屋讓與環球公司，折抵買賣價金人民幣十五萬八千九百元等事實
    ，業據被上訴人提出協議書、江蘇省淮陰恆大律師事務所函、大陸地區江蘇省淮
    陰市中級人民法院民事判決書各一件為證（見原審卷第六至七頁、第十三至十六
    頁），並為上訴人所不爭，堪信其為真實。
四、按當事人主張有利於己之事實者，就其事實有舉證之責任，民事訴訟法第二百七
    十七條前段定有明文。本件被上訴人主張上訴人負有代被上訴人給付人民幣四十
    萬元與訴外人環球公司之義務乙節，既為上訴人所不爭，則上訴人抗辯業已清償
    ，自應由上訴人就此有利於己之事實負舉證責任。上訴人雖辯稱以股權轉讓方式
    給付環球公司人民幣四十萬元，並提出商品屋銷售合同一件為證（見原審卷第三
    十之一頁，商品房銷售合同），惟查系爭合同上僅記載「乙方在簽訂合同之日先
    付四十萬元，餘款在水電到位，產權證辦好後一個月內付清。」等語，此與一般
    情形下，買受人若於簽約當日已交付定金四十萬元，應會於買賣契約記載「定金
    收訖，不另立據」等字樣或另行簽發收據，以明價金支付情形不合；上訴人亦自
    承無法提出繳納定金之證明文件，足認前開「在簽訂合同之日先付四十萬元」之
    記載僅係付款條件之約定，尚難認上訴人業已支付環球公司人民幣四十萬元。況
    上訴人所提出之商品屋銷售合同係於八十四年八月二十三日簽訂，而兩造於八十
    五年三月二十四日簽訂之協議書上明確記載「乙方（即上訴人）因故未如期交付
    環球房地產人民幣四十萬元，經環球房地產公司催告，並定下最後繳款期至一九
    九六年 (即民國八十五年) 五月十五日止，並加付千分之十六利息，今乙方同意
    於協議書所定之最後期限內，將利息本金付予環球房地產公司，並代甲方取回房
    產證，否則甲方的一切損失由乙方負責」等語，若上訴人於八十四年八月二十三
    日代理被上訴人簽訂商品屋銷售合同時，業已將人民幣四十萬元交付予環球公司
    ，其焉有於歷時半年餘後簽訂協議書時，自承未如期付款，並言明願於八十五年
    五月十五日前給付被上訴人積欠環球房地產公司人民幣四十萬元及其利息，嗣並
    以其所有位於大陸地區江蘇省淮陰市環美小區Ａ棟三○一室移轉與環球公司，用
    以折抵被上訴人向環球公司購屋買賣價金人民幣四十萬元中之十五萬八千九百元
    之理；是上訴人辯稱伊已於八十四年八月二十三日交付人民幣四十萬元與環球公
    司云云，自不足取。
五、按無法律上之原因而受利益，致他人受損害者，應返還其利益；雖有法律上之原
    因，而其後已不存在者亦同，民法第一百七十九條定有明文。查被上訴人主張因
    投資籌設淮陰金鑫電子公司百分之二十五之股權而交付上訴人股款新台幣四百四
    十八萬元，嗣兩造於八十五年三月二十四日協議被上訴人退出部分股份僅投資百
    分之十五之股權，上訴人應返還被上訴人新台幣一百三十二萬元，並以前開應返
    還投資款折合人民幣四十萬元（即兌換比率為人民幣：新台幣＝1：3.3），由上
    訴人代為支付與環球公司，作為被上訴人向環球公司購屋之定金，並取回房屋證
    ，應認兩造間合意成立以此為內容之委任契約。契約成立後，上訴人雖有取回房
    屋證，惟僅以其所有前開大陸地區江蘇省淮陰市環美小區Ａ棟三０一號房屋用以
    向環球公司抵扣價款人民幣十五萬八千九百元，尚餘人民幣二十四萬一千一百元
    未依約給付與環球公司，尚難認上訴人已將被上訴人委任之事務全部處理完畢。
    而系爭委任契約既經被上訴人以原審起訴狀繕本之送達聲明終止，則原有法律上
    之原因，已因契約之終止而不存在，上訴人原應返還被上訴人之一百三十二萬元
    扣除上訴人應系爭委任契約已履行之部分即五十二萬四千三百七十元（註：上訴
    人所履行之部分原為人民幣十五萬八千九百元，依兩造協議之幣值兌換比率一比
    三點三計算，折合新台幣為五十二萬四千三百七十元（計算式：158,900×3.3
    ＝527,370），剩餘之金額為七十九萬五千六百三十元（計算式：1,320,000－
    524,370＝795,630）。自屬不當得利，從而，被上訴人依不當得利之法律關係訴
    請上訴人給付七十九萬五千六百三十元及自起訴狀繕本送達翌日即九十一年十月
    二十七日起至清償日止，按年息百分之五計算之利息，洵屬正當。又最高法院九
    十年台上字第一四三○號判決之原因事實與本件情形不同，尚無加以援引適用於
    本案之餘地；故上訴人以該案例法律適用，主張本件被上訴人不得依不當得利法
    律關係請求云云，自不可採。
六、綜上所述，被上訴人本於不當得利法律關係，請求上訴人返還七十九萬五千六百
    三十元及法定遲延利息，尚屬有據。原審為上訴人敗訴之判決，並無不合，上訴
    為無理由，應予駁回。
七、兩造其餘攻擊、防禦方法及所為之立證，與判決之結果不生影響，無庸再一一論
    究，併此敘明。
八、據上論結，本件上訴為無理由，依民事訴訟法第四百四十九條第一項、第七十八
    條，判決如主文。
中　　　華　　　民　　　國　　九十三　　年　　　一　　　月　　　二十　　日
                              臺灣高等法院民事第十五庭
                                  審判長法  官　劉  靜  嫻
                          　　　　　　　法  官　李  錦  美
                              　　　　　法  官　陳  昆  煇
正本係照原本作成。
不得上訴。
中　　　華　　　民　　　國　　九十三　　年　　　一　　　月　　二十八　　日
　　　　　　　　　　　　　　　　　　　　書記官  李  佳  樺
